臺灣彰化地方法院民事判決　九十三年度訴字第六六號
　　原　　　告　乙○○
　　被　　　告　彰化縣政府
　　法定代理人　戊○○
　　訴訟代理人　甲○○
　　被　　　告　交通部公路總局第二養護工程處彰化工務段
　　　　　　　　　　　　　　設.
　　法定代理人　己○○　　　住.
　　訴訟代理人　丁○○　　　住.
　　　　　　　　庚○○　　　住.
　　　　　　　　丙○○　　　住.
右當事人間請求交還土地事件，本院於民國九十三年四月十四日言詞辯論終結，判決
如左：
  主      文
原告之訴及假執行之聲請均駁回。
訴訟費用由原告負擔。
    事      實
甲、原告方面：
一、聲明：求為判決
（一）被告應將坐落彰化縣花壇鄉○○段一三０七地號土地上，如附圖所示Ａ部分面
      積五三‧八六平方公尺之瀝青路面除去，將土地返還予原告。
（二）願供擔保請准宣告假執行。
二、陳述：
（一）、坐落彰化縣花壇鄉○○段一三０七地號土地為原告所有，被告無合法權源，
        竟擅自在如附圖所示Ａ部分面積五三‧八六平方公尺之土地上舖設瀝青路面
        ，作為部分鄉道道路用地，其實與上開系爭土地毗鄰之同段第七五四之二地
        號土地編定為道路用地，竟棄之不用而占用原告上開土地，經請求回復原狀
        被告仍置之不理，依憲法第十五條人民財產權應受保障以及民法第七百六十
        七條對於妨害所有權者得求除去之規定，原告所有上開系爭土地屬鄉道一三
        七線外未開闢道路之私有土地，被告彰化縣政府為鄉道道路主管機關，被告
        交通部公路總局第二養護工程處彰化工務段為負責代辦養護施工單位，故原
        告本於所有權請求被告除去附圖所示Ａ部分土地上之瀝青路面，將土地返還
        予原告。
（二）、被告占用原告之土地，經協調不成，原告才將柏油路面敲調，此不影響交通
        安全，被告卻又重新舖設。證人吳森全之證詞只是憑印象而已，而對於證人
        唐鎮林之證詞，附圖所示Ａ部分土地應該是事後增加舖設柏油的路面。
三、證據：提出現況圖一件、膠片圖一件、剪報二件（以上均影本）土地登記簿謄本
    二件、地籍圖謄本一件等為證。
乙、被告方面：
一、被告彰化縣政府部分：
（一）、聲明：求為判決如主文所示。
（二）、陳述：被告彰化縣政府係自民國九十二年間成為縣道第一三七號道路之主管
        機關，然而路面之養護工程係由被告交通部公路總局第二養護工程處彰化工
        務段辦理，縣道第一三七號道路占用原告土地部分，因為在十幾年前即已成
        為既成道路，此涉及私人土地未徵收之問題，必須等到經費撥下來才有辦法
        辦理徵收，此經司法院大法官會議第四００號解釋在案，是以被告交通部公
        路總局第二養護工程處彰化工務段是按既成道路之範圍作維護。
（三）、證據：提出彰化縣縣道公路委託管理契約影本一件為證。
二、被告交通部公路總局第二養護工程處彰化工務段部分：
（一）、聲明：求為判決如主文所示。
（二）、陳述：縣道第一三七號道路原本即已包括原告所有附圖所示Ａ部分土地作為
        既成道路，後來原告將柏油路面除去私自使用，經縣議員及村民反應後仍協
        調不成，基於道路安全維護，才又在該處重新舖設柏油，而且是按原有道路
        的範圍舖設，從電線桿的位置就可以看得出來，原告不能破壞既成道路。
（三）、證據：提出協調會記錄二件、彰化縣政府函一件（以上均影本）、照片三幀
        等為證。
丙、法院方面：
    本院依職權履勘現場，並囑託彰化縣彰化地政事務所人員至現場測量，復訊問證
    人吳森全、唐鎮林。
    理      由
一、原告主張坐落彰化縣花壇鄉○○段一三０七地號土地為其所有，被告彰化縣政府
    為第一三七號道路之主管機關，被告交通部公路總局第二養護工程處彰化工務段
    為負責代辦養護施工單位，上開土地如附圖所示Ａ部分面積五三‧八六平方公尺
    ，為被告舖設瀝青路面作為道路使用之事實，為被告所不爭執，且有土地登記簿
    謄本、彰化縣縣道公路委託管理契約在卷可稽，復經本院履勘現場並囑託彰化縣
    彰化地政事務所測量人員測量屬實，有勘驗筆錄、土地複丈成果圖可憑，自堪信
    為真實。
二、原告又主張原先既有道路並未占用原告之土地，是事後才占用如附圖所示Ａ部分
    土地等語，則為被告所否認，辯稱：該第一三七號道路占用原告土地部分，因為
    在十幾年前即已成為既成道路，此涉及私人土地未徵收之問題，必須等到經費撥
    下來，被告彰化縣政府才有辦法辦理徵收，且被告交通部公路總局第二養護工程
    處彰化工務段是按既成道路之範圍作維護，後來原告將柏油路面除去私自使用，
    經縣議員及村民反應後仍協調不成，才又在該處按原有道路的範圍舖設柏油等語
    。經查：原告所有如附圖所示Ａ部分土地原本即作為道路使用，因原告除去柏油
    路面後，經協調後按原有路形回復舖設柏油之事實，業據證人即彰化縣花壇鎮長
    沙村村長吳森全、彰化縣議員唐鎮林結證屬實，且有協調會議記錄、照片在卷可
    稽，是以該項重新舖設柏油之工程顯係為應公眾需要所為必要之養護。原告雖主
    張被告占用如附圖所示Ａ部分係無權占用云云，惟按「公用地役關係乃私有土地
    而具有公共用物性質之法律關係，與民法上地役權之概念有間，久為我國法制所
    承認。既成道路成立公用地役關係，首須為不特定之公眾通行所必要，而非僅為
    通行之便利或省時；其次，於公眾通行之初，土地所有權人並無阻止之情事；其
    三，須經歷之年代久遠而未曾中斷，所謂年代久遠雖不必限定其期間，但仍應以
    時日長久，一般人無復記憶其確實之起始，僅能知其梗概為必要。」，司法院大
    法官會議釋字第四００號解釋著有明文。原告所有如附圖所示Ａ部分土地，作為
    道路用地供公眾使用已達二、三十年以上，且為通行所必要之事實，亦據證人吳
    森全、唐鎮林二人證述明確，堪認上開道路占用系爭土地供公眾通行使用，已達
    二、三十年未曾間斷，確已歷經時日久遠而存在公用地役關係，洵堪確定，是以
    原告主張被告係無權占有云云，自非可採。又證人吳森全、唐鎮林證述之內容均
    屬詳實，核相符合，堪認客觀可採，原告徒謂吳森全之證詞只是憑印象，證人唐
    鎮林之證詞與附圖所示Ａ部分土地應該是事後增加舖設柏油的路面一節不符云云
    ，委無可採。
三、綜上所述，原告依所有權之法律關係，請求被告應將如附圖所示Ａ部分面積五三
    ‧八六平方公尺土地上之瀝青路面除去，並將該部分土地返還予原告，為無理由
    ，不應准許，應予駁回。原告之訴既經駁回，其假執行之聲請即失所附麗，應併
    駁回之。
據上論結：本件原告之訴為無理由，依民事訴訟法第七十八條，判決如主文。
中　　　華　　　民　　　國　　九十三　　年　　　四　　　月　　二十八　　日
                              台灣彰化地方法院民事第一庭
~B法　　　官　陳弘仁
右為正本係照原本作成
如對本判決上訴，應於判決送達後二十日內向本院提出上訴狀。
~B法院書記官　王振州
中　　　華　　　民　　　國　　九十三　　年　　　四　　　月　　二十八　　日
